【裁判字號】    92,交聲,421
【裁判日期】    921120
【裁判案由】    違反道路交通管理處罰條例聲明異議
【裁判全文】
臺灣桃園地方法院交通事件裁定                  九十二年度交聲字第四二一號
    原裁決機關  交通部公路總局新竹區監理所中壢監理站
    異  議  人
    即受處分人  甲○○○貨運股份有限公司
    代  表  人  黃月英
右受處分人因違反道路交通管理處罰條例案件，對於交通部公路局新竹區監理所中壢
監理站所為之壢監裁五字第駕裁五三－Ｚ00000000號處分，聲明異議，本院
裁定如左：
        主  文
原處分撤銷。
甲○○○貨運股份有限公司記汽車違規紀錄壹次。
        理  由
一、聲明異議意旨略以：異議人甲○○○貨運股份有限公司之車號０二六－ＧＳ號營
    業貨運曳引車（營業半拖車號牌：Ｈ四－四０號）為砂石土方專用車，上開車輛
    於民國九十二年七月二十一日十九時十分許載運工程土方，並非執勤員警所稱之
    廢棄物，且該執勤員警未有丈量紀錄而所載之廢棄物為砂石車以容積計算工程用
    之土方，並不適用「裝載砂石、土方之傾卸式車輛登領砂石車標示牌及超載取締
    作業規定」云云，為此聲明異議。
二、經查：
（一）異議人之駕駛員咸衛中駕駛車號０二六─ＧＳ營業貨運曳引車（營業半拖車號
      牌：Ｈ四─四０號），於九十二年七月二十一日十九時十分許載運工程土方，
      行經國道三號公路南向七十二公里處，遭內政部警政署國道公路警察局舉發「
      載運廢棄土經磅重四十一‧一公噸，核重三十六公噸，超重五‧一公噸，責令
      改正。」之違規事實等情，此有國道公路警察局九十二年七月二十一日公警局
      交字第Ｚ00000000號舉發違反道路交通管理事件通知單影本一紙、交
      通部公路總局新竹區監理所中壢監理站壢監裁字第裁五三─Ｚ0000000
      0號裁決書影本乙紙、汽車車籍查詢表乙紙在卷可稽，堪認異議人所有之０二
      六─ＧＳ營業貨運曳引車確有裝載貨物超過核定之總重量之違規事實無疑。
（二）異議人辯稱其所承載為工程土方而非廢棄物，並附有台北市民間建築工程剩餘
      資源運送處理證明一紙為證。惟查交通部為配合砂石標示車制度之實施，對「
      載運砂石、土方車輛超載取締執行重點及取締標準」，固曾於八十八年八月三
      日以交路八十八字第００六八三九號函釋︰為維護合法領取標示牌業者權益，
      請轉知各警察機關確依該部八十五年五月九日函頒「裝載砂石、土方之傾卸式
      車輛登領砂石車標示牌及超載取締作業規定」中超載認定之規定進行超載取締
      ，即對符合標示規定之砂石車，以丈量方式換算，經丈量結果與標示牌所載規
      格不符者，以固定或活動地磅實際過磅，另為避免舉發及裁罰爭議，建請執法
      員警於違規通知單上註明拖車號牌、丈量之長寬高，或就違規事實拍照存證（
      如載物超高、標示牌移用或變更車體等）。惟交通部函示各警察機關得以丈量
      方式換算，此純為鼓勵標示而為方便措施，並非謂上開法律規定已變更，不採
      重量罰方式，故實際上如超載過重，仍應適用上開法律予以處罰。再者，依交
      通部九十一年五月二十八日交路字第０九一０００五一九八號函所示，其中有
      關砂石車之總重量核定，就登檢合格之砂石標示車及原砂石標示車已登檢轉換
      為砂石專用車者，於九十三年五月三十一日前以核定之容積裝載及取締，自九
      十三年六月一日起均應依行車執照核定之重量裝載及取締，可知貨車裝載貨物
      之重量，本應以汽車實際之載重，與核定之總重量相比較，以所得之數字為據
      ，然因貨車車體龐大，載重均以噸為單位，一般磅秤根本無法量重，故為測量
      貨車重量並配合貨車大且重之特性，此類量重器具均係就地面設置，令貨車駛
      停其上再據以測量，此即所謂之地磅，惟地磅設備特殊且須占用一定土地面積
      ，故在覓地不易及其他技術上無法克服之情況下，公路主管機關實際上不可能
      四處設置地磅，隨時檢測過往貨車之載重情況，方以丈量法（容體乘以一定之
      比例）測量車輛之載重，職故丈量法乃權宜之計，並非前揭法規規範之本旨所
      在，此從前揭函文揭示自九十三年六月一日起均應回歸法規規範之本旨而應依
      行車執照核定之重量裝載及取締之旨趣，亦可明斯理。此外，所謂砂石標示車
      係指經中央單位檢驗合格後，核發給業者有關車廂規格之標示牌，貨車之載重
      在九十三年六月一日前係以丈量法為之，而丈量法係容積乘以一定比例所得之
      數據為貨車之載重，均如前述，可知砂石標示車係為配合丈量法，應運而生之
      管理制度，亦即凡砂石標示車所載砂石或土方之體積，未逾車廂之規格，即擬
      制地表示貨車之載重符合規定而無須再實際過磅檢測重量，其本質上仍係以重
      量法測重，只不過在作法上便宜地採取丈量法，非可認砂石標示車即不得適用
      重量法加以測重。綜上所述，汽車裝載貨物超過核定之總重量、總聯結重量，
      應予處罰，此係已施行之法律明文規定，前揭警察機關取締違規砂石車注意事
      項，僅為警察機關取締超載之作業規定，其意旨在於提供警察機關取締超載時
      攔查車輛及舉證方式之標準，而毋庸令眾多砂石車輛均一一過磅，並非賦予砂
      石車輛只要載運貨物未超過車廂規格，即得任意載運貨物超過核定總重量之權
      利。受處分人曲解前揭條文之本意及主管機關應變行政措施之旨趣，執此認該
      車輛並未違反前揭超載之處罰規定云云，自不可採。
（三）按汽車裝載貨物超過核定之總重量、總聯結重量者，處汽車所有人罰鍰，並記
      汽車違規紀錄一次，其應歸責於汽車駕駛人時，除依第三項處汽車駕駛人罰鍰
      及依第六十三條第一項第二款記點外，汽車所有人仍應記該汽車違規紀錄一次
      ，道路交通管理處罰條例第二九條之二第一項規定甚明，法文既僅規定「應歸
      責於汽車駕駛人時．．．汽車所有人仍應記該汽車違規紀錄一次」，未併列亦
      應裁處罰鍰。因之，依「明示其一，顯然有意排除其他」之法理，於此情形，
      即應歸責於汽車駕駛人而汽車所有人不具可歸責之事由時，當衹能對汽車所有
      人裁處記汽車違規紀錄一次，要不得予以裁處罰鍰，其旨顯在避免雙重處罰之
      發生，準此以解，異議人對本件超重載運之違規情形既無可歸責之事由，乃原
      處分機關猶對之裁處罰鍰，於法殊有未合。異議人聲明異議意旨雖無可採，惟
      原處分裁處「罰鍰一萬六千元，並記汽車違規紀錄一次」，既有違誤，即屬無
      可維持，自應由本院將原處分撤銷，自為裁定，另諭知異議人如主文第二項所
      示之處罰。
據上論斷，應依道路交通案件處理辦法第二十條前段，裁定如主文。
中      華      民      國    九十二    年     十一     月     二十     日
                                    台灣桃園地方法院交通法庭
                                        法  官  曾  正  耀
右正本證明與原本無異。
如不服本裁定，應於裁定送達後五日內向本院提出抗告狀。
                                        書記官  文  巧  雲
中      華      民      國    九十二    年     十一     月     二十六   日


司法院資訊處製作；財團法人民間司法改革基金會備份。
